【裁判字號】    96,訴,767
【裁判日期】    970417
【裁判案由】    拆屋還地等
【裁判全文】
臺灣彰化地方法院民事判決  96年度訴字第767號
原      告  丙○○
被      告  甲○○
訴訟代理人  陳勝義律師
被      告  丁○○
法定代理人  乙○○
上列當事人間請求拆屋還地等事件，本院於民國97年3月4日言詞
辯論終結，判決如下：
    主  文
被告甲○○應自民國九十六年七月二十三日起，按每年給付原告
新臺幣壹萬壹仟肆佰壹拾陸元。
原告其餘之訴及假執行之聲請均駁回。
訴訟費用由被告甲○○負擔新臺幣壹佰肆拾貳元；其餘新臺幣貳
萬捌仟壹佰捌拾貳元由原告負擔。
    事  實
一、原告主張：坐落彰化縣埤頭鄉○○○段20-6地號土地面積
    142,700平方公尺（下稱系爭土地）為原告所有。詎被告甲○○、丁○○未經原告同意占用系爭土地，並於其上擁有建
    物，自屬無權占有。被告已侵害原告之所有權，基於所有權
    之作用，原告自得請求被告等拆屋還地及給付損害賠償金。
    其中被告丁○○無權占用系爭土地如附圖所示A、B、G部分
    ，面積合計為541.85平方公尺，申報土地總額為新臺幣（下
    同）95,066元，參酌當地土地利用情形以年息百分之7計算
    應為13,654元；被告甲○○無權占用系爭土地如附圖所示C
    、D、E、F部分面積合計為634.2平方公尺，依上開方式計算
    則為15,981元，自民國（下同）96年7月23日起至交還上開
    土地之日止，被告每年各應給付上開金額之不當得利損害金
    於原告。被告丁○○有一定名稱、事務所、祭拜之目的、管
    理人等非屬非法人團體，，原告自始以丁○○為被告，無訴
    之變更問題。原告是請求丁○○之法定代理人乙○○返還土
    地，並聲明：
  (一)被告丁○○之法定代理人乙○○應將坐落彰化縣埤頭鄉○○○段20-6地號土地上如附圖所示編號A部分面積375.45平方
    公尺及編號B部分面積9.6平方公尺之地上物拆除，並將該上
    開基地連同如附圖所示編號G部分面積156.8平方公尺之土地
    ，合計385.05平方公尺之土地交還原告；並應自96年7月23
    日起至交還上開土地之日止，按年給付原告新臺幣（下同）
    13,654元。
  (二)被告甲○○應將坐落彰化縣埤頭鄉○○○段第20-6地號土地
    上如附圖所示編號C部分面積39.50平方公尺之磚造平房、編
    號D部分面積91.10平方公尺之三層樓房、編號E部分面積
    67.80平方公尺之鐵皮造房屋拆除，並將上開基地連同如附
    圖所示編號F部分面積435.8平方公尺之土地，合計634.2平
    方公尺之土地返還原告；並應自96年7月23日起至交還上開
    土地之日止，按年給付原告15,981元。
  (三)訴訟費用由被告負擔。
  (四)原告願供擔保，請准宣告假執行
三、被告甲○○部分：
  (一)按當事人適格，屬於權利保護要件，亦屬於法院職權調查事
    項；法院對於當事人不適格之訴訟，無須就其內容有無理由
    為判斷，逕以當事人不適格為由，駁回原告之訴。又按繼承
    人有數人時，在分割遺產前，各繼承人對於遺產全部為公同
    共有，民法第1151條定有明文。依法律規定，必須數人一同
    起訴或數人一同被訴，當事人之適格始無欠缺者，謂之固有
    必要共同訴訟。查：系爭20-6地號土地上478.40平方公尺房
    屋係被告甲○○之父親林開喜於35年間興建竹造平房，並設
    籍於此，即彰化縣埤頭鄉○○村○○路63號（原門牌於91年
    6月25日整編為公館路85號），林開喜於65年間將竹造平房
    拆除，出資就地改建現居住三層加強磚造樓房，林開喜為節
    稅起見，乃直接申報納稅義務人為甲○○，林開喜於67年3
    月4日去世，扣除出養之子女，尚有三男三女。按拆除房屋
    ，係事實上之處分行為，如房屋為公同共有，依民法第828
    條第2項規定，其處分除法律或契約另有規定外，應得公同
    共有人全體之同意，本件原告僅對甲○○一人請求拆屋還地
    ，顯然當事人不適格，於法未洽。
  (二)林開喜於65年在系爭20之6地號改建三層加強磚造樓房時，
    甲○○才32歲尚無職業，只在田裡幫其父林開喜做些雜務，
    由林開喜給些零用錢。甲○○並無資力可以建該三層樓房。
    上開樓房，除甲○○居住外，還有其三弟林保仁居住並設籍
    於此，有戶籍謄本可稽。
  (三)複丈成果圖F部分，並非被告甲○○所使用，靠馬路部分有
    用竹籬圍起來，但並沒有用門圍起來，是開放式的，丁○○
    之信徒均可自由出入，種植蔬菜或採取蔬菜。
  (四)又原告於96年7月23日買受系爭土地時，明知地上有住屋與
    廟宇，仍予買受，足認原告默許被告之房屋繼續使用土地，
    不得請求被告拆屋還地。
  (五)聲明：原告之訴及假執行之聲請均駁回，訴訟費用由原告負
    擔，如受不利之判決，願供擔保請准免為假執行之宣告。
四、被告丁○○部分：
    不清楚被告丁○○之土地何時被賣掉，現在查出土地已經是
    別人的。
五、本院得心證之理由：
  (一)被告丁○○部分：
    (1)原告上揭主張之事實，業據原告提出系爭土地登記謄本為
      證，並經本院會同彰化縣北斗地政事務所測量員測量屬實
      ，製有勘驗筆錄及土地複丈成果圖在卷可稽，被告丁○○
      法定代理人乙○○自認系爭土地上之編號A、B、G之建物
      為被告丁○○所有一情，是堪信原告主張為真實。次查，
      被告丁○○設立於民國65年間，主祀觀世音菩薩神像，並
      設有管理人乙○○，且依規定向彰化縣為寺廟登記，此有
      民國93年2月9日登記證九三彰縣寺登（六）補字第埤001
      號彰化縣寺廟登記表影本在卷可稽，故被告丁○○為非法
      人團體無訛，而有當事人能力自明。原告既以丁○○為被
      訴對象，且占用原告所有系爭土地之建物為丁○○所有，
      非被告丁○○之法定代理人所為，然原告竟主張聲明被告
      丁○○之法定代理人乙○○應拆除系爭土地上編號A、B、
      G部分之建物及返還編號A、B、G所占用土地部分云云，復
      經本院向原告先後闡明確認（本院97年4月8日言詞辯論筆
      錄第2頁參見）。依此原告此部分主張，顯無所據，應予
      駁回；併同其假執行之聲請即失所附麗，亦併予駁回。
  (二)被告甲○○部分：
    (1)拆屋還地部分：
      按房屋稅之課徵事項，係政府依法向附著於土地之各種房
      屋，及有關增加該房屋使用價值之建築物為課徵之稅捐。
      未辦建物所有權第一次登記且所有人不明之房屋，其房屋
      稅向使用執照所載起造人徵收之；無使用執照者，向建造
      執照所載起造人徵收之；無建造執照者，向現住人或管理
      人徵收之。此觀房屋稅條例第3條、第4條第4項之規定自
      明。所謂現住人應係指對無建築執造之建物為實際利用、
      使用或供居住之人之意。查原告主張本件系爭土地如附件
      所示編號C、D、E部分之建物係被告甲○○為使用、利用
      行為，經彰化縣稅捐稽徵處課徵房屋稅一節，為被告甲○○所自承在卷，亦有上開房屋稅籍證明書影本一紙在卷可
      參，應認屬實。惟稅捐機關依法課與房屋稅，屬稅務行政
      管理之公法上行為，核與實際占用利用之人對無建築執造
      之建物是否具有排他性之所有權，則非所問；換言之，繳
      稅行為與私法上有無單獨或共有所有權，甚或使用管理權
      之判斷，並無必然之關係，因此原告主張前開稅籍證明書
      稅之納稅義務人為被告甲○○，故被告甲○○為上述編號
      C、D、E部分之建物之唯一所有人云云，難認允當，自不
      足可採。次查，前開編號C、D、E部分之建物及圍繞編號F
      所示空地之圍牆，均未辦理保存登記之建物或地上物，係
      由被告甲○○之父林開喜於民國60年間建造，現由被告甲○○占有使用中，業據被告甲○○陳稱在卷，核與證人呂
      傳興於本院證稱相符，應認為真實。按不動產物權，依法
      律行為而取得設定、喪失、及變更者，非經登記，不生效
      力。因繼承、強制執行、公用徵收或法院之判決，於登記
      前已取得不動產物權者，非經登記，不得處分其物權。民
      法第758條、第759條各有明文。故未辦理所有權保存登記
      之建物，以原始出資起造人為所有權人，除有繼承、強制
      執行、公用徵收或法院之判決，可取得該未保存登記建物
      之所有權外，其他原因無受讓該建物，因無法辦理所有權
      登記，僅取得事實上處分權，而無所有權法律上雖未取得
      所有權，但仍取得事實上之處分權，此觀上開規定自明。
      查系爭建物由被告甲○○之父林開喜出資興建而原始取得
      所有權，惟林開喜業於67年3月4日死亡，有除戶戶籍謄本
      在卷可稽，是系爭建物應由被繼承人之繼承人全體繼承而
      公同共有。次查，林開喜之繼承人除被告甲○○外，尚有
      訴外人林樑貞、林保仁、徐林昭妹、徐林粉妹、林秀連等
      人；其後繼承人林樑貞於87年1月3日死亡，由其配偶陳秀
      鳳、林健誠、林征偉再轉繼承之情，業據被告甲○○於本
      院陳明在卷，且有證人林健楠於本院證稱明確，亦有被告
      提出被繼承人林開喜繼承系統表及戶籍謄本附卷可查，被
      告甲○○辯解上開建物非其所有，尚有其他共有人等語，
      尚稱非虛，由是如附件所示編號C、D、E部分之建物及圍
      繞編號F所示空地之圍牆，應由被繼承人林開喜之上開繼
      承人共同繼承無疑。按繼承人有數人時，在分割遺產前，
      各繼承人對於遺產全部為公同共有；又除依公同關係所由
      規定之法律或契約另有規定外，公同共有財產權之處分及
      其他之權利行使，應得公同共有人全體之同意，民法第
      1151條、第828條及第831條均有明文。又拆除行為為事實
      上處分行為，非經全體公同共有人之同意，不得單獨為之
      ，因此，原告請求拆除如附件所示編號C、D、E部分之建
      物，其訴訟標的對於繼承人全體必須合一確定，自應以全
      體繼承人為被訴對象，當事人方屬適格，揆諸上開說明，
      原告僅以被告甲○○為唯一請求對象，訴請拆除如附件所
      示編號C、D、E部分之建物，並請求返還編號C、D、E、F
      所示土地部分，則此部分之當事人適格自始欠缺，經本院
      當庭諭知原告是否補正，惟原告表示此部分之當事人並無
      不適格，伊不予補正云云（參見本院97年2月19日筆錄第3
      頁、同年3月4日筆錄第3頁）。依是，原告起訴程式難認
      為合法，其訴應予駁回；此部分假執行之聲請即失所附麗
      ，亦併予駁回。
    (2)相當於租金之利益部分：
      按數人負同一債務，明示對於債權人各負全部給付之責
        任者，為連帶債務。無前項之明示時，連帶債務之成立
        ，以法律有規定者為限。連帶債務之債權人，得對於債
        務人中之一人或數人或其全體，同時或先後請求全部或
        一部之給付。連帶債務未全部履行前，全體債務人仍負
        連帶責任。民法第272條、民法第273條各有明定。依是
        土地所有權人對於無權占用其土地之他人，請求給付相
        當於租金之利益，乃屬金錢債權，核屬可分之債；如多
        數人公同共有而占有使用時，則應共同或連帶給付甚明
        。查系爭土地為原告所有及被告實際使用如附件所示編
        號C、D、E所示土地部分，已如前述，故原告請求被告
        甲○○支付無權占用系爭土地之相當於租金之利益，核
        與前開規定與說明，非無理由，應予准許。
      查本件原告於民國96年7月23日取得系爭土地之所有權
        ，而被告甲○○並無取得占用使用系爭土地編號C、D、
        E、F所示土地部分之權限，有土地登記謄本等件可稽，
        故本件被告甲○○應自原告取得系爭土地所有權即96年
        7 月23日起算相當於租金之利益。按城市地方房屋之租
        金，以不超過土地及其建築物申報總價年息百分之十為
        限。土地法第97條所謂土地及建築物之總價額，土地價
        額依法定地價，建築物價額依該管直轄市或縣 (市)地
        政機關估定之價額。於租用基地建築房屋均準用之。土
        地法第97條、第105條及土地法施行法第25條各有規定
        。所謂法定地價係依土地法第148條規定之申報地價，
        非指平均地權條例第46條規定之土地公告現值而言。然
        查本件系爭土地之使用分區為特定農業區內，類別為甲
        種建築用地，有該土地登記謄本在卷可參，徵以本院前
        往現場履勘及原告提出之照片觀之，該地點位處鄉間，
        非屬鄉鎮市集或都市區域，而當地屬低密度之土地利用
        、無充分商業活動進行且被告甲○○占用系爭土地僅供
        住宅使用，是本院認為以年息百分之五計算租金，較為
        允當，原告主張依年息百分之七計算云云，似嫌過高，
        不予採納。末查，被告甲○○占用系爭土地編號編號C
        、D、E、F所示部分，面積共634.2平方公尺，於法尚無
        不許，因此，被告甲○○應按年給付原告11,416元（申
        報地價每平方公尺360元×634.2平方公尺×5%=11,416
        ，四捨五入），逾此部分即無理由，當予駁回。原告此
        部分勝訴部分，係自96年7月23日起算，並按年給付，
        是此部分履行期限尚未屆至，故兩造均陳明願供擔保聲
        請宣告假執行及免為假執行，於法不合，均應予駁回。
六、本件事證已臻明確，兩造其餘攻擊或防禦方法，經核與本件
    判決結果並無影響，毋庸一一論述，併予敘明。
七、訴訟費用負擔之依據：民事訴訟法第79條、第85條第1項但
    書。
中    華    民    國    97    年    4    月    17    日
                  民事第二庭    法  官  張德寬
附件：彰化縣北斗地政事務所於96年10月24日繪製之土地複丈成
      果圖。
以上正本係照原本作成。
如對判決上訴，應於判決送達後20日內向本院提出上訴狀。
中    華    民    國    97    年    4     月    17    日
                            書記官  魏淑美


司法院資訊處製作；財團法人民間司法改革基金會備份。
